臺灣高等法院刑事判決
108年度上訴字第3104號
上  訴  人  
即  被  告  劉永錫



選任辯護人  陳昱瑄律師
上列上訴人即被告因偽造文書等案件，不服臺灣新北地方法院10
7年度訴字第767號，中華民國108年8月9日第一審判決（起訴案
號：臺灣新北地方檢察署107年度偵緝字第468號），提起上訴，
本院判決如下：
    主  文
原判決關於如附表三編號1至11所示諭知沒收部分，均撤銷。
其他上訴駁回。
劉永錫緩刑伍年，緩刑期間付保護管束，並應於本判決確定之日
起壹年內，完成貳拾小時之法治教育課程。 
    事  實
一、劉永錫因有資金需求，於民國94年間自任會首，邀集陳輝榮
    （起訴書誤載為吳輝榮，業經原審更正之）等人為會員成立
    合會（即互助會），該合會每會會款為新臺幣（下同）2萬
    元，含會首共24會（劉永錫除自己有會首1會外，另與陳輝
    榮各出一半共有1會，在合會會單上係記載為陳輝榮所經營
    之水果行名稱「梨瑞」），採內標制，底標（最低出標金額
    ）2,000元，合會期間為94年6月20日起至96年5月20日止，
    於每月20日晚間8時許，在臺北縣三重市（現改制為新北市
    三重區，以下同）長元街65巷20弄7號劉永錫住處內開標，
    由劉永錫負責主持開標及向會員收取會款等事務。詎劉永錫
    成立上開合會後，因資金週轉不靈，竟利用每次開標時會員
    彼此間非全然熟識，且活會會員並未全數到場競標之機會，
    先後為下列犯行：
  ㈠基於意圖為自己不法所有而詐欺取財及行使偽造準私文書之
    概括犯意，連續於如附表一編號1至3所示日期，在上開開標
    地點，未經活會會員陳輝榮、吳林雲、游森部等人之同意或
    授權，即冒用其等名義，擅自在空白紙張上偽造其等署名及
    出標金額（遭冒標之會員姓名、出標金額，均詳如附表一編
    號1至3所示），用以偽造足以表示係由陳輝榮等活會會員以
    該等金額參與競標之一定用意之投標單，旋行使該等投標單
    參與競標而得標，足以生損害於上開各遭冒標之活會會員；
    劉永錫再向活會會員佯稱當期會款已由其他會員得標云云，
    致使各活會會員均陷於錯誤，誤信各該期係由他人得標而繳
    交各該期活會會款予劉永錫（詐得金額詳如附表一編號1至3
    所示）。
  ㈡分別基於意圖為自己不法所有而詐欺取財及行使偽造準私文
    書之犯意，先後於如附表一編號4至8所示日期，在上開開標
    地點，未經活會會員陳麒安（原名陳麒可，在合會會單上係
    使用其女楊鯉菱名義）、吳麗玲、吳素女（在合會會單上係
    記載「淑美」）、吳玉採等人之同意或授權，即冒用其等名
    義（其中吳麗玲遭冒用2會），擅自在空白紙張上偽造其等
    署名及出標金額（遭冒標之會員姓名、出標金額，均詳如附
    表一編號4至8所示），用以偽造足以表示係由陳麒安等活會
    會員以該等金額參與競標之一定用意之投標單，旋行使該等
    投標單參與競標而得標，足以生損害於上開各遭冒標之活會
    會員；劉永錫再向活會會員佯稱當期會款已由其他會員得標
    云云，致使各活會會員均陷於錯誤，誤信各該期係由他人得
    標而繳交各該期活會會款予劉永錫（詐得金額詳如附表一編
    號4至8所示）。嗣於96年4月1日，得標會員陳麒安至劉永錫
    上開住處欲向劉永錫領取合會金時，發現劉永錫已逃逸無蹤
    ，且當時原僅應剩2會活會，但經活會會員聯繫詢問其他會
    員後，發現實際尚有7名活會會員，共計9.5會活會，分別為
    ：陳輝榮0.5會（遭冒標）、吳林雲1會（遭冒標）、游森部
    2會（其中1會遭冒標）、陳麒安2會（其中1會遭冒標，該會
    係使用楊鯉菱名義）、吳麗玲2會（均遭冒標）、吳素女1會
    （遭冒標）、吳玉採1會（遭冒標），始悉上情。
二、劉永錫明知其無還款之能力亦無還款意願，竟分別基於意圖
    為自己不法所有而詐欺取財、詐欺得利等犯意，先後於如附
    表二所示時、地，以如附表二所示之詐術詐騙吳玉採等5人
    ，致其等均陷於錯誤，分別將如附表二所示之款項交給劉永
    錫，或同意以劉永錫交付之支票作為合會金之支付（劉永錫
    實際詐得之款項或利益詳如附表二所示）。嗣劉永錫逃逸無
    蹤，所交付之支票屆期均跳票，本票亦未清償（劉永錫交付
    之支票、本票詳如附表二所示），吳玉採等人始知受騙。
三、案經游森部、陳麒安、吳麗玲、吳素女、吳玉採、吳林雲之
    夫吳光斗、黃淑金訴由臺北縣政府（現改制為新北市政府）
    警察局報告臺灣板橋地方法院檢察署（現更名為臺灣新北地
    方檢察署，下稱新北地檢署）檢察官偵查起訴。
    理  由
壹、證據能力部分：
    按被告以外之人於審判外之陳述，雖不符刑事訴訟法第159
    條之1至第159條之4之規定，而經當事人於審判程序同意作
    為證據，法院審酌該言詞陳述或書面陳述作成時之情況，認
    為適當者，亦得為證據。又當事人、代理人或辯護人於法院
    調查證據時，知有第159條第1項不得為證據之情形，而未於
    言詞辯論終結前聲明異議者，視為有前項之同意，同法第15
    9條之5亦有明定。查本件檢察官、被告及辯護人就本判決下
    列所引被告以外之人於審判外陳述之證據能力均不予爭執，
    迄至言詞辯論終結，亦未對該等證據之證據能力聲明異議，
    本院審酌該些供述證據作成時，核無違法取證或其他瑕疵，
    認為以之作為本案之證據屬適當，自有證據能力。其餘資以
    認定被告犯罪事實之非供述證據，均查無違反法定程序取得
    之情形，依刑事訴訟法第158條之4反面規定，亦具證據能力
    。
貳、實體部分：
一、認定被告犯罪事實所憑之證據及理由：
  ㈠上揭事實，業據被告於原審及本院準備程序、審理時，均坦
    承不諱，核與證人即告訴人游森部、陳麒安、吳麗玲、吳素
    女、吳玉採、吳光斗、黃淑金、被害人陳輝榮於警詢及偵訊
    時、證人即被害人吳林雲於偵訊時證述之情節相符，並有被
    告及告訴人陳麒安提出之上開合會會單、如附表二所示之本
    票及支票、如附表二編號1④、⑤、編號4、編號5所示支票之
    退票理由單各1紙、被告之妻吳秋月寫給告訴人陳麒安、吳
    麗玲之信函各1封（以上均影本）附卷可稽，足認被告上開
    任意性自白核與事實相符。
　㈡又關於如附表二編號1、3、5所示實際詐得款項部分，被告於
    原審準備程序及審理時供稱：其係於票據上所載日期之前2
    、3個月將票據交給被害人，約定還款日即為票據上所載日
    期，實際取得金額是票面金額扣掉借款期間之利息等語，此
    部分應採有利於被告之方式，而認其實際取得之款項係票面
    金額扣除3個月之利息。
　㈢綜上所述，本件事證明確，其犯行洵堪認定，應予依法論科
    。
二、論罪科刑：
  ㈠按行為後法律有變更者，適用行為時之法律。但行為後之法
    律有利於行為人者，適用最有利於行為人之法律，刑法第2
    條第1項定有明文。經查：
  ⒈被告行為後，刑法第339條已於103年6月18日修正公布，同年
    月20日生效開始施行，修正前刑法第339條第1項、第2項規
    定：「意圖為自己或第三人不法之所有，以詐術使人將本人
    或第三人之物交付者，處5年以下有期徒刑、拘役或科或併
    科1千元以下罰金。以前項方法得財產上不法之利益或使第
    三人得之者，亦同。」，修正後該條第1項、第2項規定：「
    意圖為自己或第三人不法之所有，以詐術使人將本人或第三
    人之物交付者，處5年以下有期徒刑、拘役或科或併科50萬
    元以下罰金。以前項方法得財產上不法之利益或使第三人得
    之者，亦同。」，修正後刑法第339條第1項、第2項罰金部
    分之法定最高刑度提高，相較之下，修正前規定較有利於被
    告，故依刑法第2條第1項前段規定，本件應適用修正前刑法
    第339條第1項、第2項之規定論處。
  ⒉又被告為本件事實欄一附表一編號1至3所示犯行後，刑法及
    刑法施行法均經修正公布，並自95年7月1日起開始施行（下
    稱修正後刑法），又本次刑法修正之比較新舊法，應就罪刑
    有關之共犯、未遂犯、想像競合犯、牽連犯、連續犯、結合
    犯，以及累犯加重、自首減輕暨其他法定加減原因（如身分
    加減）與加減例等一切情形，綜其全部罪刑之結果而為比較
    ，最高法院95年5月23日第8次刑事庭會議決議可資參照。則
    就本案相關部分比較如下：
  ⑴依刑法施行法第1條之1之規定，「中華民國94年1月7日刑法
    修正施行後，刑法分則編所定罰金之貨幣單位為新臺幣。94
    年1月7日刑法修正時，刑法分則編未修正之條文定有罰金者
    ，自94年1月7日刑法修正施行後，就其所定數額提高為30倍
    。但72年6月26日至94年1月7日新增或修正之條文，就其所
    定數額提高為3倍。」。是就刑法第339條第1項詐欺取財罪
    之罰金刑之最高度，固僅係貨幣單位變更，實際數額仍屬一
    致，惟就最低度部分，修正後刑法第33條第5款修正主刑之
    種類，即：「罰金新臺幣1千元以上，以百元計算之」。與
    被告行為時舊刑法第33條第5款主刑之種類，即：「罰金銀
    元1元（即新臺幣3元）以上」相較之下，以適用舊法對被告
    有利。
  ⑵刑法第56條有關連續犯之規定，於同上時日修正公布施行，
    修正前原規定：「連續數行為而犯同一罪名者，以一罪論。
    但得加重其刑至二分之一。」，修正後則刪除連續犯之規定
    。本件被告所犯如附表一編號1至3所示3次行使偽造準私文
    書、詐欺取財等犯行，依舊法規定均為連續犯，各以一罪論
    ，但得加重其刑至二分之一，如依新法，因連續犯規定已刪
    除，應將其上開各次犯行分論併罰，較舊法規定為重，比較
    言之，以舊法對被告有利。
  ⑶綜合上述各條文修正前後之比較後，修正後之刑法及刑法施
    行法等相關法律規定並未對被告更為有利，揆諸上開（修正
    後）刑法第2條第1項前段規定，被告所為如附表一編號1至3
    所示犯行部分即應適用行為時（修正前刑法）之法律以論處
    。
  ㈡按在空白紙張上僅填寫競標之利息金額及會員姓名，就文義
    本身並不足以獨立表示一定用意之證明，須依民間合會之習
    慣，始足以表示係某會員以其名義願出所書金額之利息以標
    取合會會款之證明，故該紙張自屬刑法第220條第1項規定之
    準私文書。是核被告所為，如事實欄一（附表一）所示部分
    均係犯刑法第216條、第220條第1項、第210條之行使偽造準
    私文書罪及修正前刑法第339條第1項之詐欺取財罪；如事實
    欄二附表二編號1、2所示部分，均係犯修正前刑法第339條
    第1項之詐欺取財罪及同條第2項之詐欺得利罪；如事實欄二
    附表二編號3至5所示部分，均係犯修正前刑法第339條第1項
    之詐欺取財罪。公訴意旨固認被告就附表二編號1、2所為詐
    欺部分均係涉犯詐欺「取財」罪，惟被告該2次犯罪中，將
    支票交給告訴人吳玉採、陳麒安作為應付合會金之支付部分
    ，均非因此而向吳玉採、陳麒安取得現實財物，所詐取者係
    免於支付該筆合會金之財產上不法利益，核其所為均應構成
    詐欺「得利」罪，而非詐欺取財罪，公訴意旨認被告該部分
    詐欺犯行均應論以詐欺取財罪，尚有未合，惟因基本事實均
    同一，且經原審踐行告知程序，並變更起訴法條。關於如附
    表一所示部分，被告先後偽造冒標會員署名之行為，均為其
    偽造準私文書之部分行為，不另論罪；而被告偽造準私文書
    後復持以行使，偽造準私文書之低度行為應為其後行使之高
    度行為所吸收，亦不另論罪。
  ㈢就如附表一編號1至3所示部分，被告先後3次行使偽造準私文
    書、詐欺取財等犯行，均時間緊接，方法相同，觸犯構成要
    件相同之罪名，顯均係基於概括犯意為之，應依修正前刑法
    第56條規定，各以連續犯論以一罪，並依法加重其刑。被告
    所犯連續行使偽造準私文書犯行與連續詐欺取財犯行間，有
    方法目的之牽連關係，應從一重之連續行使偽造準私文書罪
    論處。
  ㈣就如附表一編號4至8所示部分，被告均係以一行為同時觸犯
    行使偽造準私文書、詐欺取財等2罪，為想像競合犯，應分
    別從一重之行使偽造準私文書罪論處。
  ㈤又如附表二編號1所示之4次詐欺取財及1次詐欺得利等行為
　　、附表二編號2所示之1次詐欺取財及3次詐欺得利等行為、
    附表二編號3所示之4次詐欺取財行為、附表二編號4所示之2
    次詐欺取財行為、附表二編號5所示之6次詐欺取財行為，均
    各係於密接之時間、相同之地點實行，且侵害相同被害人之
    同一法益，各次行為彼此間之獨立性皆極為薄弱，依一般社
    會健全觀念，難以強行分離，顯各係基於單一犯意接續所為
    ，應為接續犯而僅各自論以一罪。被告如附表二編號1、2所
    示犯行各係以一行為同時觸犯詐欺取財、詐欺得利等犯罪構
    成要件不同之2罪，為想像競合犯，應分別從一重之詐欺取
    財罪或詐欺得利罪處斷（附表二編號1各次行為中，以②實際
    詐得款項238,750元情節最重，故論以詐欺取財罪；另附表
    二編號2各次行為中，以②、④詐得免於支付合會金15萬元之
    財產上不法利益情節最重，故論以詐欺得利罪）。
  ㈥被告所為上開6次行使偽造準私文書、4次詐欺取財、1次詐欺
    得利之犯行，犯意各別，犯罪時間不同，犯罪地點及被害人
    亦不盡相同，行為互殊，應分論併罰。
三、維持原判決及駁回上訴之理由（即原判決附表三編號1至11
    罪刑部分）：
  ㈠原審經審理結果，認被告罪證明確，因而適用刑法第2條第1
    項前段、第2項、第216條、第220條第1項、第210條、第55
    條、第51條第5款、第41條第1項前段、第8項、第38條之1第
    1項前段、第3項，修正前刑法第56條、第339條第1項、第2
    項、第55條，刑法施行法第1條之1第1項、第2項前段，罰金
    罰鍰提高標準條例第1條前段，中華民國96年罪犯減刑條例
    第2條第1項第3款、第7條、第9條、第10條第1項等規定，並
    說明審酌被告因週轉不靈，竟貪圖不法利益，利用自己身為
    會首之機會及親友（會員）間之信任心理多次冒標，又向如
    附表二所示之被害人詐取財物或不法利益，使如附表一、二
    所示之被害人及其他活會會員損失非輕，復於犯案後因無力
    償債、不敢面對而逃逸無蹤，多年後始緝獲到案，行為實不
    足取，惟念被告於原審審理時已坦承全部犯行，犯後態度尚
    可，兼衡被告智識程度、家庭與經濟狀況、犯罪之動機、目
    的、手段、所獲利益及造成之損害、迄未與各被害人達成和
    解賠償損害等一切情狀，分別量處如附表三「罪名及科刑」
    欄所示之宣告刑，並就附表三編號10之宣告刑諭知如易科罰
    金，以1千元折算1日之標準。又被告犯罪之時間均在96年4
    月24日以前，合於中華民國96年罪犯減刑條例規定之減刑條
    件，應依該條例第2條第1項第3款，分別減其刑期2分之1（
    本件被告係於中華民國96年罪犯減刑條例施行後之96年10月
    9日通緝，於107年1月23日緝獲，並無該條例第5條規定不得
    減刑之情形），並就如附表三編號2至11所示部分各諭知減
    刑後，如易科罰金，以1千元折算1日之標準，及就得易科罰
    金部分（即如附表三編號2至11所示部分）諭知應執行有期
    徒刑1年10月，併諭知所定應執行刑，如易科罰金，以1千元
    折算1日之標準。復說明：被告偽造如附表一所示各冒標會
    員名義之標單，均已丟棄而滅失不存在，業經被告於偵訊時
    供述在卷（見偵緝卷第27頁），爰不就上開標單（含其上被
    冒標人之署名）諭知沒收等旨。經核其認事用法，俱無違誤
    ，量刑亦稱妥適。
　㈡被告上訴主張：被告因能力有限，僅能籌措微薄款項，仍努
    力與受害會員協商和解事宜，原判決刑度顯然過重，且被告
    現與告訴人陳麒安、吳麗玲、吳素女、吳玉採、吳林雲、黃
    淑金及被害人陳輝榮達成和解，已有悔意，請求從輕並給予
    緩刑等語（見本院卷第40、121、207頁）。惟按刑罰之量定
    ，為事實審法院之職權，倘法院已審酌刑法第57條各款所列
    情狀，而所量定之刑並未逾越法定刑範圍，亦無顯然失當情
    形，自不得任意指為違法（最高法院92年度台上字第2116號
    判決意旨參照），是刑之量定，為求個案裁判之妥當性，法
    律賦予審判法院裁量之權，量刑之輕重，屬於為裁判之法院
    得依職權自由裁量之事項，苟其量刑已以行為人之責任為基
    礎，並斟酌刑法第57條各款所列情狀，在法定刑度內，酌量
    科刑，如無偏執一端，致明顯失出失入情形，上級審法院即
    不得單就量刑部分遽指為不當或違法。
　　本件原審量刑時，已以行為人責任為基礎，敘明刑法第57條
    所定各款科刑輕重應審酌之事項，於法定刑度範圍內，詳予
    考量審酌而為刑之量定，並未逾越公平正義之精神，亦無濫
    用裁量職權情事，核屬法院量刑職權之適法行使，尚屬妥適
    ，自難指為違法或不當。原審復權衡審酌被告之責任與整體
    刑法目的，採限制加重原則，就被告所犯如附表三編號2至1
    1所示10罪為整體非難評價，其就此部分所定應執行刑有期
    徒刑1年10月，未逾越內、外部界限，且合於比例原則及罪
    刑相當原則，並無輕重失衡，堪稱妥適，亦難認有何違法或
    不當之處。　　
　　雖被告於本院審理期間，業已與告訴人陳麒安、吳麗玲、吳
    素女、吳玉採、吳林雲、黃淑金及被害人陳輝榮達成和解，
    有和解書3件在卷可稽（見本院卷第111、115、209至211頁
    ），另於本案辯論終結後、宣判日之前，亦與告訴人游森部
    達成和解，有本院公務電話來電紀錄及和解書各1件在卷為
    據（見本院卷第241至243頁），然本案係發生於00年間，直
    至原審辯論終結時已達12年之久，其間被告未曾賠償告訴人
    、被害人等所受損失，被告所為造成告訴人、被害人等所受
    財產損失金額非小，且遲至本院審理期間始以打折方式與告
    訴人等達成和解，告訴人等承受10餘年之財產損失，且就和
    解金額有所退讓，未能獲取足額之賠償，綜以上情，此項於
    本院審理階段才發生的和解事由，自無足以動搖原審量刑之
    妥適性，難謂有何量刑過重之處，並無應構成撤銷之事由。
    　　
  ㈢從而，被告以原判決量刑過重為由提起上訴，為無理由，應
    予駁回。
四、撤銷改判部分（即原判決附表三編號1至11所示沒收部分）
  ㈠按刑法於104年12月30日修正公布，並於105年7月1日修正時
    ，將沒收重新定性為「刑罰及保安處分以外之法律效果，具
    有獨立性，而非刑罰（從刑）」（刑法第2條立法說明一參
    照），且依修正後刑法第2條第2項規定，縱於被告行為後，
    上開刑法關於沒收之相關規定始修正施行，亦應逕自適用裁
    判時法律，而無刑罰所應適用之「從舊從輕原則」之適用，
    益見刑法修正後，沒收業已「去刑罰化」而具「獨立性」。
    又修正後刑法明確定義沒收具備獨立性，得由檢察官另聲請
    法院為單獨沒收之宣告（修正後刑法第40條第3項、刑事訴
    訟法第259條之1、修正後刑事訴訟法第455條之34至37參照
    ），故「沒收」本得與「本案部分（即罪刑部分）」截然區
    分，則在檢察官、被告就原審判決全部提起上訴時，上訴審
    法院經審理後，倘認原審判決僅犯罪所得沒收部分有所違誤
    ，而於本案部分認事用法正確時，上級審自得僅就沒收犯罪
    所得部分諭知撤銷（最高法院106年度台上字第1236號判決
    意旨參照），合先敘明。
　㈡次按犯罪所得，屬於犯罪行為人者，沒收之；犯罪所得已實
    際合法發還被害人者，不予宣告沒收或追徵；宣告前2條之
    沒收或追徵，有過苛之虞、欠缺刑法上之重要性、犯罪所得
    價值低微，或為維持受宣告人生活條件之必要者，得不宣告
    或酌減之，刑法38條之1第1項前段、第5項、第38條之2第2
    項分別定有明文。其立法目的，係因過往犯罪行為人之犯罪
    所得，不予宣告沒收，以供被害人求償，但因實際上被害人
    因現實或各種因素，卻未另行求償，反致行為人因之保有犯
    罪所得。是修正後刑法之沒收、追徵不法利得條文，係以杜
    絕避免行為人保有犯罪所得為預防目的，並達成調整回復財
    產秩序之作用，故以「實際合法發還」作為封鎖沒收或追徵
    之條件。然因個案中，被告仍可能與被害人達成和解、調解
    或其他民事上之解決，而以之賠償、彌補被害人之損失，此
    種將來或已經實現給付之情狀，雖未「實際合法發還」，仍
    無礙比例原則之考量及前揭「過苛條款」之適用，得以之調
    節而不沒收或追徵。
　㈢原判決認被告犯罪所得為附表一、二所示，並未扣案亦未發
    還被害人，而諭知沒收及追徵如附表三所示，固非無見。惟
    查，被告於本院審理期間業與本件如附表一、二所示之告訴
    人、被害人達成和解，並已給付和解金，以填補告訴人、被
    害人等人之財物損失，有前揭和解書在卷足憑，而因和解之
    性質本即有以和解內容取代原受損害內容（金額）之意，本
    件告訴人、被害人等亦於和解書中載明：「雙方均拋棄因本
    合會而生之一切民事法律上請求權」等內容，則告訴人、被
    害人所受損害既已能獲得彌補，如再將被告此部分之犯罪所
    得諭知沒收或追徵，容有過苛之虞，自無宣告再予沒收或追
    徵之必要。原審未及審酌上揭和解、賠償事由，仍諭知對被
    告沒收、追徵本件之犯罪所得，自有未當。　
　㈣被告上訴意旨雖未指摘及此，然原判決關於本件犯罪所得諭
    知沒收追徵，既有上開可議之處，仍屬無可維持，應由本院
    將原判決關於附表三編號1至11所示沒收部分，予以撤銷。
五、是否宣告緩刑之理由：
  ㈠行為經法院評價為不法之犯罪行為，且為刑罰科處之宣告後
    ，究應否加以執行，乃刑罰如何實現之問題。依現代刑法之
    觀念，在刑罰制裁之實現上，宜採取多元而有彈性之因應方
    式，除經斟酌再三，認確無教化之可能，應予隔離之外，對
    於有教化、改善可能者，其刑罰執行與否，則應視刑罰對於
    行為人之作用而定。倘認有以監禁或治療謀求改善之必要，
    固須依其應受威嚇與矯治之程度，而分別施以不同之改善措
    施（入監服刑或在矯治機關接受治療）；反之，如認行為人
    對於社會規範之認知並無重大偏離，行為控制能力亦無異常
    ，僅因偶發、初犯或過失犯罪，刑罰對其效用不大，祇須為
    刑罰宣示之警示作用，即為已足，此時即非不得緩其刑之執
    行，並藉違反緩刑規定將入監執行之心理強制作用，謀求行
    為人自發性之改善更新。而行為人是否有改善之可能性或執
    行之必要性，固係由法院為綜合之審酌考量，並就審酌考量
    所得而為預測性之判斷，但當有客觀情狀顯示預測有誤時，
    亦非全無補救之道，法院仍得在一定之條件下，撤銷緩刑（
    刑法第75條、第75條之1），使行為人執行其應執行之刑，
    以符正義。由是觀之，法院是否宣告緩刑，有其自由裁量之
    職權，祇須行為人符合刑法第74條第1 項所定之條件，法院
    即得宣告緩刑，與行為人犯罪情節是否重大，是否坦認犯行
    並賠償損失，並無絕對必然之關聯性（最高法院102年度台
    上字第4161號判決意旨參照）。
　㈡經查，被告前未曾故意犯罪受有期徒刑以上刑之宣告，有本
    院被告前案紀錄表附卷可憑（見本院卷第53頁）。其因一時
    失慮而為本件犯行，於犯後始終坦承犯行、深表悔悟，案發
    已於本院審理期間，先後與本件告訴人、被害人等達成和解
    並賠償損失，告訴人、被害人等亦於陳述意見狀或和解書中
    表示不欲追究被告之刑事責任，同意法院給予被告緩刑宣告
    等語，有陳述意見狀、和解書等在卷可稽（見本院卷第121
    至127、207至211、243頁），堪認被告犯後確已有悔意，本
    院綜合全案情節及考量上情，認被告經此偵審程序教訓，當
    知所警惕，信無再犯之虞，所宣告之刑以暫不執行為適當，
    依刑法第74條第1項第1款之規定，諭知緩刑5年，以勵自新
    。
    另為深植被告守法觀念，記取本案教訓，確切明瞭其行為之
    不當與所生危害，建立正確法律觀念，並謹慎行事，認有課
    予相當負擔之必要，爰依刑法第74條第2項第8款規定，命被
    告應於本判決確定之日起1年內，完成20小時之法治教育課
    程，並依刑法第93條第1項第2款規定，諭知於緩刑期間付保
    護管束，以促其於緩刑期間澈底悔過。又被告前揭所應負擔
    之義務，乃緩刑宣告附帶之條件，依刑法第75條之1第1項第
    4款之規定，違反上開負擔情節重大，足認原宣告之緩刑難
    收其預期效果，而有執行刑罰之必要者，得撤銷上開緩刑之
    宣告，附此說明。
據上論斷，應依刑事訴訟法第368條，刑法第74條第1項第1款、
第2項第8款、第93條第1項第2款，判決如主文。
本案經檢察官謝宗甫提起公訴，檢察官陳昱旗到庭執行職務。
中　　華　　民　　國　　109 　年　　4 　　月　　21　　日
                  刑事第二十三庭審判長法　官  李釱任
                                      法　官  梁耀鑌
                                      法　官  連育群
以上正本證明與原本無異。
詐欺取財罪、詐欺得利罪部分，不得上訴。
其餘部分如不服本判決，應於收受送達後20日內向本院提出上訴
書狀，其未敘述上訴之理由者並得於提起上訴後20日內向本院補
提理由書（均須按他造當事人之人數附繕本）「切勿逕送上級法
院」。
                                      書記官  廖紫喬
中　　華　　民　　國　　109 　年　　4 　　月　　21　　日
附錄：本案論罪科刑法條全文
中華民國刑法第210條
偽造、變造私文書，足以生損害於公眾或他人者，處 5 年以下
有期徒刑。
中華民國刑法第216條
行使第 210 條至第 215 條之文書者，依偽造、變造文書或登載
不實事項或使登載不實事項之規定處斷。
中華民國刑法第220條
在紙上或物品上之文字、符號、圖畫、照像，依習慣或特約，足
以為表示其用意之證明者，關於本章及本章以外各罪，以文書論
。
錄音、錄影或電磁紀錄，藉機器或電腦之處理所顯示之聲音、影
像或符號，足以為表示其用意之證明者，亦同。
修正前中華民國刑法第339條
意圖為自己或第三人不法之所有，以詐術使人將本人或第三人之
物交付者，處 5 年以下有期徒刑、拘役或科或併科 1 千元以下
罰金。
以前項方法得財產上不法之利益或使第三人得之者，亦同。
前二項之未遂犯罰之。

附表一：事實欄一，被告劉永錫冒標情形（金額：新臺幣／元）       編號 開標日期 冒標會員姓名（會單編號） 出標金額 遭詐欺之活會會員會數 詐得會款金額，計算式：（每會會款－該次出標金額）×活會會員會數（即總數24會－會首1.5 會－已得標死會會數） 備註  1 94年8月 20日（第3 期） 梨瑞( 23），陳輝榮佔一半 2,600 元 21.5（扣除劉永錫1.5會、已得標死會1 會） （20,000－2,600 ）×21.5＝374,100 即起訴書附表一編號1 所示部分  2 95年1月 20日（第8 期） 吳林雲 （11） 2,700 元 17.5（扣除劉永錫1.5會、已得標死會5 會） （20,000－2,700 ）×17.5＝302,750 即起訴書附表一編號2 所示部分  3 95年6月 20日（第13期） 游森部（2） 2,100 元 13.5（扣除劉永錫1.5會、已得標死會9 會） （20,000－2,100 ）×13.5＝241,650 即起訴書附表一編號6 所示部分  4 95年7月 20日（第14期） 楊鯉菱(15）實為陳麟安  2,300 元， 13.5（扣除劉永錫1.5會、已得標死會9 會） （20,000－2,300 ）×13.5＝238,950 即起訴書附表一編號7 所示部分  5 95年8月 20日（第15期） 吳麗玲(9)，起訴書誤載為不詳會員 2,200 元 13.5（扣除劉永錫1.5會、已得標死會9 會） （20,000－2,200 ）×13.5＝240,300 即起訴書附表一編號3 所示部分  6 95年10月20日（第17期） 淑美(8) 即吳素女 2,100 元 12.5（扣除劉永錫1.5會、已得標死會10會） （20,000－2,100 ）×12.5＝223,750 即起訴書附表一編號8 所示部分  7 96年1 月20日（第20期） 吳玉採（5） 2,000 元 10.5（扣除劉永錫1.5會、已得標死會12會） （20,000－2,000 ）×10.5＝189,000 即起訴書附表一編號4 所示部分  8 96年2 月20日（第21期） 吳麗玲 （21） 2,000 元 10.5（扣除劉永錫1.5會、已得標死會12會） （20,000－2,000 ）×10.5＝189,000 即起訴書附表一編號5 所示部分 冒標詐得金額共計1,999,500 元，起訴書誤載為2,936,250 元，業經原審更正之       




附表二：事實欄二（金額：新臺幣）       編號 被害人姓名 詐騙時 、地 詐騙方式 交付之票據（均為劉永錫開立，其中支票之付款銀行均為台北富邦銀行正義分行） 詐得之款項或利益 備註  1 吳玉採 94年11月至96年3 月間，在臺北縣○○市○○街000 號2 樓 劉永錫向吳玉採佯稱有金錢需求 ，需借款云云，並將右列①至③所示本票交給吳玉採作為擔保（ 票面金額扣除每月1.5 ％、計3個月之利息後，為劉永錫實際取得金額），再將右列④所示支票交給吳玉採作為應付合會金之支付，另將右列⑤所示支票交給吳玉採作為還款之用（替吳玉採繳納保險費以代替還款，此部分未收利息）。 ①票面金額15萬元，到期日95年2月17日，票號159585號之本票1 紙 詐得款項143,250元 即起訴書附表二編號2 及附表三編號2 所示部分     ②票面金額25萬元，到期日95年2 月25日，票號159586號之本票1 紙 詐得款項238,750元      ③票面金額15萬元，到期日95年11月27日，票號159587號之本票1 紙 詐得款項143,250元      ④票面金額10萬元，發票日96年1 月23日，票號EG0000000 號之支票1 紙 詐得免於支付合會金10萬元之財產上不法利益      ⑤票面金額73,996元，發票日96年5 月30日，票號EG 0000000 號之支票1 紙 詐得款項73,996元   2 陳麒安（原名陳麒可） 95年11月至96年2 月間，在臺北縣○○市○路○街00巷00號 劉永錫向陳麒安佯稱有金錢需求 ，需借款云云，並將右列①所示支票交給陳麒安作為擔保（未收利息），再將右列②至④所示支票交給陳麒安作為應付合會金之支付。 ①票面金額10萬元，發票日96年2 月25日，票號EG0000000 號之支票1 紙 詐得款項10萬元 即起訴書附表二編號1 所示部分     ②票面金額15萬元，發票日96年4 月13日，票號EG0000000 號之支票1 紙 詐得免於支付合會金15萬元之財產上不法利益      ③票面金額48,000元，發票日96年4 月14日，票號EG 0000000 號之支票1 紙 詐得免於支付合會金48,000元之財產上不法利益      ④票面金額15萬元，發票日96年4 月18日，票號EG0000000 號之支票1 紙 詐得免於支付合會金15萬元之財產上不法利益   3 游森部 95年12月至96年3 月間，在不詳地點 劉永錫向游森部佯稱有金錢需求 ，需借款云云，並將右列4 紙支票交給游森部作為擔保（票面金額扣除每月3 ％ 、計3 個月之利息後，為劉永錫實際取得金額） 。 ①票面金額10萬元，發票日96年3 月18日，票號EG0000000 號之支票1 紙 詐得款項91,000元 即起訴書附表二編號4 所示部分     ②票面金額5 萬元，發票日96年4 月1 日，票號EG0000000 號之支票1 紙 詐得款項45,500元      ③票面金額5 萬元，發票日96年4 月27日，票號EG0000000 號之支票1 紙 詐得款項45,500元      ④票面金額10萬元，發票日96年6 月6 日，票號EG0000000 號之支票1 紙 詐得款項91,000元   4 吳麗玲 95年12月至96年2 月間，在臺北縣三重市三和路幸福市場 劉永錫向吳麗玲佯稱有金錢需求 ，需借款云云，並將右列2 紙支票交給吳麗玲作為還款之用（替吳麗玲繳納保險費以代替還款，未收利息）。 ①票面金額49,738元，發票日96年3 月31日，票號EG 0000000 號之支票1 紙 詐得款項49,738元 即起訴書附表三編號1 所示部分     ②票面金額21,798元，發票日96年4 月22日，票號EG 0000000 號之支票1 紙（起訴書誤載票號為EG0000000 號） 詐得款項21,798元   5 黃淑金 96年1月至96年3 月間，在臺北縣○○市○○街000 巷00號 劉永錫向黃淑金佯稱有金錢需求 ，需借款云云，並將右列6 紙支票交給黃淑金作為擔保（票面金額扣除每月1.5 ％、計3 個月之利息後，為劉永錫實際取得金額 ）。  ①票面金額10萬元，發票日96年4 月1 日，票號EG0000000 號之支票1 紙 詐得款項95,500元 即起訴書附表二編號3 所示部分     ②票面金額8 萬元，發票日96年4 月17日，票號EG0000000 號之支票1 紙 詐得款項76,400元      ③票面金額10萬元，發票日96年4 月20日，票號EG0000000 號之支票1 紙 詐得款項95,500元      ④票面金額10萬元，發票日96年5 月1 日，票號EG0000000 號之支票1 紙 詐得款項95,500元      ⑤票面金額10萬元，發票日96年5 月16日，票號EG0000000 號之支票1 紙 詐得款項95,500元      ⑥票面金額10萬元，發票日96年5 月27日，票號EG0000000 號之支票1 紙 詐得款項95,500元  

附表三：原審判決諭知被告劉永錫之論罪科刑    編號 罪名及科刑 沒收   備註  1 連續犯行使偽造私文書罪，處有期徒刑壹年肆月，減為有期徒刑捌月 。 未扣案之犯罪所得新臺幣玖拾壹萬捌仟伍佰元沒收，於全部或一部不能沒收或不宜執行沒收時，追徵其價額。 即附表一編號1 至3 所示犯行  2 犯行使偽造私文書罪，處有期徒刑捌月，減為有期徒刑肆月，如易科罰金，以新臺幣壹仟元折算壹日。 未扣案之犯罪所得新臺幣貳拾參萬捌仟玖佰伍拾元沒收，於全部或一部不能沒收或不宜執行沒收時，追徵其價額。 即附表一編號4 所示犯行  3 犯行使偽造私文書罪，處有期徒刑捌月，減為有期徒刑肆月，如易科罰金，以新臺幣壹仟元折算壹日。 未扣案之犯罪所得新臺幣貳拾肆萬零參佰元沒收，於全部或一部不能沒收或不宜執行沒收時，追徵其價額。 即附表一編號5 所示犯行  4 犯行使偽造私文書罪，處有期徒刑捌月，減為有期徒刑肆月，如易科罰金，以新臺幣壹仟元折算壹日。 未扣案之犯罪所得新臺幣貳拾貳萬參仟柒佰伍拾元沒收，於全部或一部不能沒收或不宜執行沒收時，追徵其價額。 即附表一編號6 所示犯行  5 犯行使偽造私文書罪，處有期徒刑柒月，減為有期徒刑參月又拾伍日，如易科罰金，以新臺幣壹仟元折算壹日。 未扣案之犯罪所得新臺幣拾捌萬玖仟元沒收，於全部或一部不能沒收或不宜執行沒收時，追徵其價額。 即附表一編號7 所示犯行  6 犯行使偽造私文書罪，處有期徒刑柒月，減為有期徒刑參月又拾伍日，如易科罰金，以新臺幣壹仟元折算壹日。 未扣案之犯罪所得新臺幣拾捌萬玖仟元沒收，於全部或一部不能沒收或不宜執行沒收時，追徵其價額。 即附表一編號8 所示犯行  7 犯詐欺取財罪，處有期徒刑壹年，減為有期徒刑陸月，如易科罰金，以新臺幣壹仟元折算壹日。 未扣案之犯罪所得新臺幣陸拾玖萬玖仟貳佰肆拾陸元沒收，於全部或一部不能沒收或不宜執行沒收時，追徵其價額。 即附表二編號1 所示犯行  8 犯詐欺得利罪，處有期徒刑玖月，減為有期徒刑肆月又拾伍日，如易科罰金，以新臺幣壹仟元折算壹日。 未扣案之犯罪所得新臺幣肆拾肆萬捌仟元沒收，於全部或一部不能沒收或不宜執行沒收時，追徵其價額。 即附表二編號2 所示犯行  9 犯詐欺取財罪，處有期徒刑捌月，減為有期徒刑肆月，如易科罰金，以新臺幣壹仟元折算壹日。 未扣案之犯罪所得新臺幣貳拾柒萬參仟元沒收，於全部或一部不能沒收或不宜執行沒收時，追徵其價額。 即附表二編號3 所示犯行  10 犯詐欺取財罪，處有期徒刑肆月，如易科罰金，以新臺幣壹仟元折算壹日，減為有期徒刑貳月，如易科罰金，以新臺幣壹仟元折算壹日。 未扣案之犯罪所得新臺幣柒萬壹仟伍佰參拾陸元沒收，於全部或一部不能沒收或不宜執行沒收時，追徵其價額。 即附表二編號4 所示犯行  11 犯詐欺取財罪，處有期徒刑拾月，減為有期徒刑伍月，如易科罰金，以新臺幣壹仟元折算壹日。 未扣案之犯罪所得新臺幣伍拾伍萬參仟玖佰元沒收，於全部或一部不能沒收或不宜執行沒收時，追徵其價額。 即附表二編號5 所示犯行 
附表四
編號 （即原判決附表三之編號） 被害人及受害金額（新臺幣) 和解情形 本院判決主文  1 陳輝榮374,100元 吳林雲302,750元 游森部241,650元 已和解 原判決關於沒收部分撤銷。   2 陳麟安 238,950元 已和解 原判決關於沒收部分撤銷。  3 吳麗玲 240,300元 已和解 原判決關於沒收部分撤銷。  4 吳素女 223,750元 已和解 原判決關於沒收部分撤銷。  5 吳玉採 189,000元 已和解 原判決關於沒收部分撤銷。  6 吳麗玲 189,000元 已和解 原判決關於沒收部分撤銷。  7 吳玉採 699,246元 已和解 原判決關於沒收部分撤銷。  8 陳麒安 448,000元 已和解 原判決關於沒收部分撤銷。  9 游森部 273,000元 已和解 原判決關於沒收部分撤銷。  10 吳麗玲 71,536元 已和解 原判決關於沒收部分撤銷。  11 黃淑金 553,900元 已和解 原判決關於沒收部分撤銷。